【裁判字號】    95,台上,1146
【裁判日期】    950303
【裁判案由】    殺人
【裁判全文】
最高法院刑事判決            九十五年度台上字第一一四六號
    上  訴  人  台灣高等法院花蓮分院檢察署檢察官
    上  訴  人
    即  被  告  丙○○
                        大溪1.
    選任辯護人  林國泰律師
    上  訴  人
    即  被  告  甲○○
                        股23.
    選任辯護人  陳博文律師
    上  訴  人
    即  被  告  丁○○
                        樓之1.
               乙○○
                       碼3巷.
                       在押.
上列上訴人等因被告等殺人案件，不服台灣高等法院花蓮分院中
華民國九十四年十二月十六日第二審判決（九十四年度上重訴字
第一五八號，起訴案號：台灣台東地方法院檢察署九十四年度偵
字第三八八、四四三、四四四號），提起上訴，本院判決如下：
    主  文
原判決撤銷，發回台灣高等法院花蓮分院。
    理  由
本件原判決認定：上訴人即被告丙○○於民國九十年十二月間，
因積欠林啟明多項債務，遭催討債務甚急，心生不滿，起意要殺
害林啟明。同年十二月初某日，丙○○在台東縣太麻里鄉偶遇上
訴人即被告甲○○時，向甲○○透露要出錢僱人殺害林啟明。同
年月中旬某日，甲○○駕車前往高雄，途經丙○○所經營之信宏
木屑行，再向丙○○確認時，丙○○言明願以新台幣（下同）二
百五十萬元僱用殺手，二人即共同基於教唆殺人之犯意聯絡，約
定由甲○○找尋殺手，甲○○於是以電話約同綽號「阿城」之陳
經成（第一審審理中），至屏東縣崁頂鄉○道路旁碰面後，甲○
○唆使陳經成以二百五十萬元之代價殺害林啟明，雙方討價還價
後，議定以三百萬元為代價，且需先行支付一百五十萬元。甲○
○轉知丙○○後，丙○○在同年十二月底某日晚上七時許，在其
木屑行交付一百五十萬元予甲○○，甲○○隨即將其中之九十萬
元交付陳經成，其餘六十萬元留供己用。雙方議妥由丙○○出錢
，陳經成負責殺人。陳經成接受丙○○與甲○○殺人之委託後，
即聯絡上訴人即被告丁○○進行殺害林啟明事宜，丁○○乃再聯
絡上訴人即被告乙○○共同進行，陳經成、丁○○、乙○○商議
既定，即基於共同殺人之犯意，由陳經成於九十三年十二月底某
日，在屏東縣潮州鎮公園內，將自己先前已持有之菲律賓Shoote
rs Arms Manufacturing Incorporated廠製SAM 型口徑０．四五
吋制式半自動手槍一支（槍枝管制編號：0000000000號）、彈匣
二個及制式子彈十五顆交給丁○○，丁○○隨即與乙○○共同把
槍枝放在準備開往台東行兇的牌照號碼ＺＧ－０５８６號白色自
用小客車內，而共同持有之。丁○○、乙○○確定殺人的任務後
，先進行確認對象的工作，二人分別在九十三年十二月底、九十
四年一月初、九十四年二月初，前後四次，由甲○○帶路，前往
林啟明位於台東縣台東市○○○路一八九號住處及台東市○○路
○段三０五號之公司處所觀察地形環境，確認林啟明之長相、所
駕ＩＸ－７３８９號黑色賓士座車以及行動習慣後，準備下手行
兇。九十四年二月八日中午，丙○○、甲○○先以準備還款為由
，誘使林啟明到台東縣之大武偏僻地區收款，丙○○並在當天下
午約二時許以電話通知林啟明，藉口車子發生問題，要求林啟明
親自到大武地區收款，由於正值春節前，林啟明同意前往收款。
丙○○隨即把林啟明之行蹤通知甲○○，甲○○再以電話轉知等
待中之丁○○及乙○○。楊、李二人接到通知後，攜帶槍枝駕車
在路旁等待，當天下午四時許，林啟明駕車前往大武地區，丁○
○即駕車搭載乙○○一路尾隨，途中並多次以其所持用之000000
0000號行動電話撥打林啟明所使用之0000000000號行動電話，並
以超車方式示意林啟明停車，林啟明發覺丁○○二人駕車尾隨後
，即駛往太麻里地區人車較多之地點。丁○○見狀，乃驅車前往
台東縣大武鄉○○○○道台九線公路四二四公里往南十公尺之路
段等候。同日下午五時二十分許，林啟明駕車途經上開路段時，
見曾駕車尾隨並且追逐之楊、李二人在路旁等候，乃將車輛以未
熄火之狀態暫停路邊，準備與兩人言談後，立即離去。不意，林
啟明下車後，在現場等候之楊、李二人立即一擁而上，共同基於
殺人之故意，由丁○○抓住林啟明左手臂，乙○○即持預藏之制
式手槍及子彈朝林啟明之雙手前臂各射擊一槍，造成林啟明右肘
下十．二公分處入口直徑0.8 公分、出口1.5〤1.0公分以及左肘
下十五公分入口直徑0.5 公分、出口1.5〤1.0公分之傷害，林啟
明受到槍擊之後，無力抵抗，在左搖右晃倒臥的行進間，乙○○
持槍再朝林啟明射擊五槍，分別命中林啟明的右胸背部三槍、右
腋下以及右腰部各一槍，造成林啟明右胸背右肩下十一公分右肩
胛處槍射入口處直徑0.8 公分，胸骨柄右下方槍傷出口3〤2公分
、右胸背右肩下二十公分右肩胛下方處槍射入口直徑0.8 公分，
左腋下兩道裂傷1.5〤1.0公分、0.5〤0.3公分、右胸背右肩下二
十六公分右肩胛下方處槍射入口，直徑0.8 公分、右腋下十四公
分右胸旁槍傷口2.5公分，彈孔射入口1.5公分、右髂骨上脊處槍
射入口直徑0.8 公分等傷害，其中右胸背部之槍傷並造成林啟明
右胸腔積血一千二百ＣＣ，左胸腔積血八百ＣＣ之大量出血，致
使林啟明因出血性休克而當場死亡。丁○○、乙○○殺害林啟明
後，隨即駕車沿台九線公路往高雄方面逃逸，並將作案用之槍、
彈丟棄於台東縣大武鄉大竹村加津林區○○○道路旁草叢內，丁
○○並以行動電話通知甲○○完成殺人任務。甲○○乃轉告丙○
○，要求給付尾款，丙○○於九十四年二月十日或十一日，將尾
款中之部分款項六十萬元託其弟林宗皜在太麻里火車站交給甲○
○，再由甲○○轉交丁○○，丁○○則將其中二十萬元交予乙○
○。嗣經台東縣警察局大武分局、台東縣警察局刑警隊及內政部
警政署刑事警察局人員循線查悉上情，由丁○○帶同警方人員至
屏東縣鹽埔鄉永隆村七之一號後方養蝦池旁貨櫃屋旁，起出作案
時所用並於案發後改懸車牌號碼二八八五－ＧＯ號白色自用小客
車一輛，再帶同警方至台東縣大武鄉大竹村加津林山區○○道路
草叢內扣得作案用之制式手槍一支、尚未擊發之制式鉛質彈頭子
彈三顆及銅質彈頭子彈五顆等情。因而維持第一審論丙○○以共
同教唆殺人罪，處無期徒刑，褫奪公權終身；甲○○以共同教唆
共同殺人罪，處有期徒刑拾伍年，褫奪公權捌年；丁○○、乙○
○以共同殺人罪，均處無期徒刑，褫奪公權終身之判決，駁回被
告等在第二審之上訴，固非無見。
惟查：（一）有罪判決之事實，為適用法令之準據，法院應將與
論罪科刑有關之事實，翔實記載，然後於理由內逐一說明其憑以
認定之證據，並使事實認定與理由說明，互相適合，方為合法。
原判決事實記載：「丙○○、甲○○二人即共同基於教唆殺人之
犯意聯絡，約定由甲○○找尋殺手，甲○○於是以電話約綽號『
阿城』之陳經成，至屏東縣崁頂鄉○道路旁碰面後，甲○○唆使
陳經成接受以二百五十萬元之代價殺害林啟明，雙方經過討價還
價後，同意以三百萬元殺害林啟明……雙方議定由丙○○出錢，
陳經成負責殺人。陳經成接受丙○○與甲○○殺人之委託後，即
聯絡丁○○進行殺害林啟明事宜，丁○○再聯絡乙○○共同進行
……」等情（原判決第二頁第五至十六行）。如果無訛，應係認
定丙○○、甲○○二人僅共同教唆陳經成一人，陳經成嗣始自行
聯絡丁○○及乙○○進行殺人事宜；惟於理由則說明：「綜上所
述，被告丙○○及甲○○既然已經自白是基於殺害林啟明的意思
而教唆丁○○以及乙○○下手行兇，而且該自白也有通聯紀錄以
及款項交付等事證為證，足以認定被告丙○○以及甲○○確實是
基於教唆殺人之故意教唆丁○○以及乙○○下手行兇。」等旨（
原判決第十三頁第十一至十五行），致其此部分事實之認定與理
由之說明，齟齬不一，有判決理由矛盾之違誤。又原判決事實雖
認定丁○○、乙○○與陳經成有犯意聯絡及行為分擔，為共同正
犯。然其理由就乙○○與陳經成二人間憑何認定其有犯意聯絡及
行為分擔，並未詳加審酌論述，亦有理由不備之違誤。（二）依
原判決事實之認定，丙○○及甲○○於教唆陳經成殺害林啟明後
，甲○○前後四次帶同丁○○及乙○○，前往林啟明之住處及公
司觀察地形環境，確認林啟明之長相、座車型號及行動習慣，以
供辨識下手對象，準備行兇。嗣丙○○、甲○○再以準備還款，
惟車子故障為由，以電話誘使林啟明至台東縣之大武偏僻地區收
款，而於林啟明同意後，丙○○隨即把林啟明之行蹤通知甲○○
，甲○○再以電話轉知等待中的丁○○以及乙○○，俾楊、李二
人進行殺害等情（原判決第二頁倒數第七行至第三頁第四行）。
倘若無訛，則丙○○、甲○○於教唆陳經成犯罪後，似繼而有參
與實施犯罪構成要件以外之行為。原判決對於丙○○及甲○○有
無以自己共同犯罪之意思而參與？彼等參與之構成要件以外之行
為與其教唆犯罪之行為間關係如何？並未於理由內一併加以論敘
說明，仍難謂無理由不備之違誤。（三）科刑判決所認定之事實
，與其所採用之證據不相適合，即屬證據上之理由矛盾，其判決
當然為違背法令。原判決認定被告乙○○於近距離及遠距離槍擊
被害人林啟明之犯行，係以卷附解剖報告及顏國順醫師之證述，
為其所憑證據之一（原判決第八頁）。然證人即顏國順醫師於第
一審法院調查時證稱：「（問：從傷口及傷口處殘留的火藥，判
斷開槍的距離，其依據為何？）……近距離射擊的話，皮膚上會
有煙塵……手臂確實有近距離射擊的痕跡，背部因為有衣服隔著
，比較沒有煙塵，這方面比較不明顯，但背後也是近距離射擊」
，「（問：請根據解剖照片，依據傷口殘留火藥的痕跡，請判斷
開槍距離死者的距離多少？）根據傷口、射入口、射出口的研判
，近距離射擊大約三公分以內，跟皮膚後的衣服，不會超過三公
分，甚至緊貼著。」各等語（見一審卷第二八二頁），且卷附台
灣台東地方法院檢察署解剖報告附記亦記載被害人全身所中七槍
，皆近距離射擊等語（見台灣台東地方法院檢察署九十四年度相
字第三三號卷第六十頁），果該解剖報告表及顏國順醫師所證無
誤，被害人均係於近距離遭受射擊七槍，原判決此部分事實之認
定，與所採用之證據顯不相適合，有證據上理由矛盾之違法。（
四）九十二年二月六日修正公布，同年九月一日施行之刑事訴訟
法第二百八十七條之二規定：「法院就被告本人之案件調查共同
被告時，該共同被告準用有關人證之規定」、同法第一百五十八
條之三規定：「證人依法應具結而未具結者，其證言不得作為證
據」。原審於九十四年十二月二日審理時，未依上開規定適用人
證之調查程序，使被告等各立於證人之地位依法具結而為陳述，
遽以彼等之供述，作為本件論罪之證據之一，其所踐行之訴訟程
序，亦非適法。（五）按刑法第二十八條之共同正犯，以二人以
上共同實施犯罪行為為條件，教唆犯則係教唆他人實施犯罪行為
，與共同實施之正犯有別，雖二人以上均有教唆之行為，皆應就
教唆行為負其責任，仍無前開規定之適用。本件第一審認定被告
丙○○與甲○○共同教唆殺害林啟明，致陳經成產生殺人決意，
因而適用刑法第二十八條之規定，論處被告丙○○與甲○○共同
教唆殺人罪刑，自屬違法。原判決未予糾正，仍予以維持，難認
適法。以上或為上訴意旨所指摘，或為本院得依職權調查之事項
，應認原判決有撤銷發回之原因。
據上論結，應依刑事訴訟法第三百九十七條、第四百零一條，判
決如主文。
中    華    民    國  九十五  年    三    月    三    日
                      最高法院刑事第六庭
                          審判長法官  林  增  福
                                法官  邵  燕  玲
                                法官  張  清  埤
                                法官  陳  世  雄
                                法官  陳  朱  貴
      本件正本證明與原本無異
                                      書  記  官
中    華    民    國  九十五  年    三    月    八    日
                                                Ｒ


司法院資訊處製作；財團法人民間司法改革基金會備份。
